【裁判字號】    89,訴,154
【裁判日期】    900221
【裁判案由】    偽造有價證券
【裁判全文】
臺灣雲林地方法院刑事判決                          八十九年度訴字第一五四號
    公  訴  人  臺灣雲林地方法院檢察署檢察官
    被      告  甲○
    指定辯護人  本院公設辯護人丙○○
右列被告因偽造有價證券案件，經檢察官提起公訴（八十九年度偵字第八三五號）及
移送併案審理（台灣高雄地方法院檢察署八十八年度偵緝字第二一０四號），本院判
決如左：
    主  文
甲○共同意圖供行使之用，而偽造有價證券，處有期徒刑參年拾月。如附表所示偽造
之本票陸張及偽造之「乙○○」印章壹顆均沒收。
    事  實
一、甲○與丁○○（另案由台灣高雄地方法院審理中）係夫妻關係，甲○於民國八十
    六年二月間集吳粉、龔姿竹、朱源璋（參加二會）、邱源盛、吳財秀（參加二會
    ）、蘇淑娟、吳神村、謝福進、顏麗美、蔡振南、陳仲津、吳素靜、吳甘、吳金
    盆、陳世賢、王文、己○○（參加二會）、陳美月、戊○○、蘇達雄、黃河村、
    黃意婷、張愛卿、梁傑雄、王福成、吳秀燕、乙○○等人參加自八十六年二月十
    日起至八十九年九月十日止之互助會，自任會首，且丁○○亦參加一會，共計三
    十二期，約定採內標制，每會會款新台幣（下同）二萬元，於每月十日晚間八時
    在高雄市○○區○○路四五五巷四四號甲○住處投開標，未得標之會員應於開標
    後三日內繳清會款，且約定得標之會員得標後，必須以得標日期為發票日，逐月
    一次簽發至會期終了時之本票交付與會首保管，以供得標會員將來按月繳交死會
    會款之擔保，待得標會員按月繳交會款予會首時，再由會首逐次將得標會員所交
    付之本票返還。詎料甲○與丁○○夫妻倆因需款恐急，且因參予互助會之會員多
    以電話聯繫，未實際到場標會，有機可乘，乃於八十六年三月十日第二會標會時
    ，共同基於意圖為自己不法之所有犯意聯絡，共同假冒乙○○名義而偽造其以四
    千二百元會息標取會款之標單，冒名標得該第二期之會款，足以生損害於乙○○
    。嗣並分別向戊○○、己○○、蘇達雄等其餘未得標會員二十九人（扣除甲○、
    丁○○及乙○○三人）誆稱乙○○得標，而向渠等詐得各一萬五千八百元之會款
    。且為掩人耳目，甲○夫婦二人復意圖供行使之用，於開標後在其住處接續以渠
    等於事前利用某不知情之刻印師所偽刻「乙○○」之印章，偽造乙○○為發票人
    ，票載金額二萬元，發票日均為八十六年三月十日，到期日均未記載之本票多張
    ，俾便向會員收取會款時取信之用，並於冒標後共同基於概括之犯意，於向活會
    會員戊○○、己○○（二會）、蘇達雄、黃意婷、吳神村（以上二人均由蘇達雄
    代理）等人詐取上開會款時，先後交付如附表所示之偽造本票六張予渠等，而連
    續行使偽造之本票。嗣於八十七年五月間即該互助會第十五期時，因乙○○多次
    投標均未能得標，甲○夫婦唯恐事跡敗漏，乃藉詞乙○○繳交會款均遲延為由，
    要求乙○○止會，經乙○○同意，並由甲○匯款共三十萬（包括乙○○先前繳交
    之十五期會款與利息）予乙○○後，由甲○概括承擔乙○○於該互助會之權利義
    務）。惟甲○夫婦終因週轉不靈而倒會，嗣經戊○○、己○○分持上開偽造之乙○○本票向法院聲請裁定准予對乙○○強制執行，乙○○始得知遭偽造本票而對
    戊○○提出告訴後，循線查獲上情。
二、案經臺灣臺南地方法院檢察署呈請臺灣高等法院檢察署檢察長核轉臺灣雲林地方
    法院檢察署檢察官偵查起訴，及台灣高雄地方法院檢察署檢察官移送併案審理。
    理  由
一、訊據被告甲○對於召集前揭互助會，以及委託他人刻製「乙○○」印章，並用以
    於前揭處所簽發「乙○○」為發票人，金額二萬元，發票日均為八十六年三月十
    日，到期日均未記載之本票多張，並將其中如附表所示之六張本票等情，固坦承
    無隱，惟矢口否認有何冒標會款及偽造本票之行為，辯稱：乙○○除參加本件互
    助會外，同時並參加伊所召集自八十七年二月五日起會之另一互助會，因乙○○
    於該互助會第三次會期即得標，復急於標取本會，伊考量風險過高，僅同意其於
    本件互助會過半後能參與競標，惟乙○○執意競標，伊不堪其擾，乃於第十五會
    時中止其所參與之本件互助會，並於經協議連同利息清償其三十萬元。又唯恐其
    餘會員起疑，乙○○同意伊以乙○○之名義後續之互助會，伊乃於第十六期後，
    以乙○○之名義參與該會並得標，依互助會之慣例，得標人本應簽發本票作為擔
    保，伊乃基於前開協議，以乙○○之名義簽發本票交予活會會員，足見其簽發「
    乙○○」名義之本票均已獲得授權，並無偽造可言，且伊並未於八十六年三月十
    日以乙○○之名義冒標本件會款云云。惟查：
（一）如附表所示之本票六紙乃係被告夫婦於本件會期中收取會款時交付予戊○○、
      己○○、蘇達雄、黃意婷、吳神村等人，於交付時並曾經告知該等本票係台南
      某人得標，以之作為將來擔保所用等情，迭經證人己○○於偵審中，及戊○○
      、蘇達雄分別於檢察官偵訊時供述明確，且有如附表所示發票日均為八十六年
      三月十日之本票影本六紙在卷可憑。被告就此並不否認，且其妻丁○○除參與
      其中一會（參照卷附互助會會單影本編號第三十二）外，於檢察官偵查中亦坦
      承曾參與會務，簽發本票及收取會款，足見本件互助會係由被告夫婦二人共同
      運作管理。
（二）關於本件互助會依約應由得標之會員於得標後，以得標日期為發票日，逐月一
      次簽發至會期終了時之本票交付與會首保管，以供得標會員將來按月繳交死會
      會款之擔保，待得標會員按月繳交會款予會首時，再由會首逐次將得標會員所
      交付之本票返還乙節，為被告於本院審理時所自承，並經告訴人乙○○及證人
      己○○、戊○○等人分別於偵審中供述綦詳，且有被告夫婦或戊○○先後於偵
      查中所提出之互助會會單影本二紙在卷可稽（參見台灣台南地方法院檢察署八
      十八年度偵字第七六三五號卷第二十六頁、台灣高雄地方法院檢察署八十八年
      度偵緝字第二一０五號卷第十六頁），上開二紙互助會會單於乙○○之姓名後
      均記載有「86. 3.10」之日期，其一紙並有記載「4200」之字樣，依該互助會
      單之總體記載形式可認「86. 3.10」係表示得標人得標之日期，而「4200」之
      記載亦可認係表示得標之利息金額。該等內容倘非經會首之告知，當無任何會
      員得以知悉並加以記載於該互助會會單上，故可知本件互助會曾經「乙○○」
      以四千二百元知會息標得八十六年三月十日之第二期會款。且被告夫婦二人既
      自承如附表所示之本票係渠等簽發，若非被告夫婦二人確曾於八十六年三月十
      日以乙○○名義冒標該第二期之會款，該等「乙○○」名義之本票當無必要記
      載發票日為八十六年三月十日，蓋依本件互助會之約定，僅得標之會員始應於
      得標後，以得標日期為發票日，簽發本票交付與會首保管。再者，被告夫婦二
      人身為互助會之召集人，對於各該會期之得標人及得標金額自當知之甚稔，否
      則無從運作管理該互助會之會務，乃渠等於偵審中就此本票日期之記載先後供
      稱係「誤載」云云，且對於八十六年三月十日究係何人得標？以多少金額得標
      ？亦迭稱不記得云云，顯係刻意迴避隱瞞實情之詞。
（三）被告雖辯稱曾經乙○○授權簽發本票云云，惟此迭經乙○○於本院審理時所否
      認，且乙○○所以同意被告止會，乃係因期於八十七年五月即該互助會第十五
      期前，曾經多次以電話聯繫被告，表示有意投標均未果之情形下，始同意由被
      告連同先前繳交之十五期會款包括利息共三十萬予以清償後止會等情，亦經乙○○於本院審理時供述明確。是乙○○關於本件互助會之權利義務既已於止會
      後由被告概括承擔，此前未曾標得會款，並無簽發本票以供擔保之義務，且本
      票發票人可能隨時遭受持票人追索票款之風險性甚高，乙○○自無可能同意被
      告以其名義簽發本票。是被告辯稱曾經乙○○授權簽發本票云云，顯係卸責之
      詞，不足採信。另參照前述各情以及被告就有關其係何時以乙○○名義標得本
      件互助會，始終未能明確陳述之情形以觀，益徵被告夫婦二人確曾於八十六年
      三月十日第二會標會時，共同假冒乙○○名義，偽造乙○○以四千二百元會息
      標取會款之標單，而冒名標得該第二期之會款。至於被告夫婦二人如何冒標會
      設詞向未得標會員誆取會款，依照前揭戊○○、己○○、蘇達雄等人之供述，
      以及一般民間互助會實際運作之情形，自堪以推知，爰不另贅論。
二、核被告偽造標單標取會款暨向未得標會員收取會款等行為係犯刑法第二百十六條
    、第二百十條、第二百二十條第一項之行使偽造準私文書罪，及第三百三十九條
    第一項之詐欺取財罪；其冒標會款後，為掩人耳目而假借乙○○名義簽發本票之
    行為係犯刑法第二百零一條第一項之偽造有價證券罪。至於被告偽造標單上「乙○○」署押乃偽造標單之部分行為；而偽造標單所犯偽造準私文書之行為乃行使
    偽造準私文書之低度行為；偽造「乙○○」印章用以偽造「乙○○」印文之行為
    乃上開偽造有價證券之部分行為，另行使偽造有價證券之低度行為復為偽造有價
    證券之高度行為所吸收，均不另論罪。被告所犯上開行使偽造準私文書、詐欺取
    財及偽造有價證券三罪間，有方法結果之牽連關係，為牽連犯，應從一重之偽造
    有價證券罪處斷。被告雖偽造多張本票，惟按連續犯之成立，除主觀上須基於一
    個概括之犯意外，客觀上須先後數行為，逐次實施而具連續性，侵害數個同性質
    之法益，其每一前行為與次行為，依一般社會健全觀念，在時間差距上，可以分
    開，在刑法評價上，各具獨立性，每次行為皆可獨立成罪，構成同一之罪名，始
    足當之；如數行為於同時同地或密切接近之時地實施，侵害同一之法益，各行為
    之獨立性極為薄弱，依一般社會健全觀念，在時間差距上，難以強行分開，在刑
    法評價上，以視為數個舉動之接續施行，合為包括之一行為予以評價，較為合理
    ，則屬接續犯，而為包括之一罪（參照最高法院八十六年度台上字第三二九五號
    判例）。是被告同時、地先後偽造多張本票之行為僅應認係接續犯，而包括的論
    以偽造有價證券一罪，公訴人認被告此部分所為係連續犯云云，要屬誤會。又被
    告與其妻丁○○間有犯意之聯絡，行為之分擔，均為共同正犯。爰審酌被告犯罪
    之動機、目的、手段、品行，所受之刺激、智識程度、所生之危害及犯罪後毫無
    悔意，猶飾詞卸責、隱瞞實情，妨礙真實之發現等一切情狀，量處如主文所示之
    刑，以資懲儆。如附表所示本票六張均係偽造之有價證券，應依刑法第二百零五
    條之規定沒收之；被告所偽造「乙○○」之印章一顆雖未扣案，惟不能證明已經
  滅失，依刑法第二百十九條之規定，亦應併予宣告沒收。
三、關於被告偽造如附表編號四、五、六所示之本票及冒標暨詐取會款之犯行雖均未
    據起訴，惟被告該部分之犯行與起訴部分，分別有實質上一罪（接續犯）及牽連
    犯之裁判上一罪之關係，均為起訴效力所及，本院自得併予審究。另被告於本院
    審理雖曾自白稱其共簽發「乙○○」名義之本票十二張交付予吳粉、龔姿竹、朱
    元璋、邱源盛、吳財秀（二張）、蔡振南、己○○（二張）、戊○○、蘇達雄、
    黃意婷等人，然除其中如附表所示部分外，餘均查無任何證據可供佐證屬實，自
    無從僅憑被告之自白遽認其有偽造暨行使該等偽造本票之行為，附此敘明。
據上論斷，應依刑事訴訟法第二百九十九條第一項前段，刑法第二十八條、第二百零
一條第一項、第二百十六條、第二百十條、第二百二十條第一項、第三百三十九條第
一項、第五十五條、第二百零五條、第二百十九條，罰金罰鍰提高標準條例第一條前
段，判決如主文。
本案經檢察官林豐正到庭執行職務
中      華      民      國      九十    年      二      月    二十一    日
                                        臺灣雲林地方法院刑事第一庭
                        法  官
（得於十日內上訴）
附表：
┌──┬──────┬────────┬───────┬─────┬─────┬─────┬───┐
│編號│票據號碼    │發票日（民國）  │到期日（民國）│票面金額  │發票人    │票據提出人│備註  │
│    │            │                │              │（新台幣）│          │          │      │
├──┼──────┼────────┼───────┼─────┼─────┼─────┼───┤
│ 一 │五九九五二九│八十六年三月十日│未載          │二萬元    │乙○○    │己○○    │      │
├──┼──────┼────────┼───────┼─────┼─────┼─────┼───┤
│ 二 │五九九五三九│同右            │同右          │同右      │同右      │己○○    │      │
├──┼──────┼────────┼───────┼─────┼─────┼─────┼───┤
│ 三 │五九九五四五│同右            │同右          │同右      │同右      │戊○○    │      │
├──┼──────┼────────┼───────┼─────┼─────┼─────┼───┤
│ 四 │五九九五四六│同右            │同右          │同右      │同右      │蘇達雄    │      │
├──┼──────┼────────┼───────┼─────┼─────┼─────┼───┤
│ 五 │五九九五四七│同右            │同右          │同右      │同右      │蘇達雄    │      │
├──┼──────┼────────┼───────┼─────┼─────┼─────┼───┤
│ 六 │五九九五四九│同右            │同右          │同右      │同右      │蘇達雄    │      │
└──┴──────┴────────┴───────┴─────┴─────┴─────┴───┘


司法院資訊處製作；財團法人民間司法改革基金會備份。
